【裁判字號】    99,上訴,373
【裁判日期】    990531
【裁判案由】    偽造有價證券等
【裁判全文】
臺灣高等法院刑事判決                 99年度上訴字第373號
上  訴  人  臺灣臺北地方法院檢察署檢察官
被      告  甲○○
選任辯護人  黃志文律師
上列上訴人因被告偽造有價證券等案件，不服臺灣臺北地方法院
98年度訴字第1591號，中華民國98年12月29日第一審判決（起訴
案號：臺灣臺北地方法院檢察署98年度偵字第17710號），提起
上訴，本院判決如下：
    主  文
原判決撤銷。
甲○○意圖供行使之用，而變造有價證券，處有期徒刑壹年柒月
，附表一編號（一）所示支票受款人欄變造部分沒收；又意圖供
行使之用，而變造有價證券，處有期徒刑壹年柒月，附表一編號
（二）所示支票受款人欄變造部分沒收；又行使偽造私文書，足
以生損害於公眾及他人，處有期徒刑伍月，附表二編號（一）、
（二）所示偽造之「國立臺灣大學學生事務處僑生輔導組」印文
貳枚，均沒收。應執行有期徒刑貳年；附表一編號（一）、（二
）所示支票受款人欄變造部分、附表二編號（一）、（二）所示
偽造之「國立臺灣大學學生事務處僑生輔導組」印文貳枚，均沒
收。
    事  實
一、甲○○原係財團法人海華文教基金會（設臺北市○○路30號
    7樓，下稱海華基金會）之業務組長，負責海內外有關文教
    活動之研究、策劃與相關業務推動，為從事業務之人。緣海
    華基金會於民國96年3月間及97年3月間，先後接獲國立臺灣
    大學函請海華基金會補助該校舉辦第1屆、第2屆「僑生心情
    故事徵文比賽」經費之函文，該基金會董事長分別批准補助
    新臺幣（下同）3萬元、6萬元，而簽發附表一編號（一）、
    （二）所示支票2紙，交由負責該業務之甲○○持有並寄發
    予國立臺灣大學支領。詎甲○○因其子有先天性心臟病及重
    度智能障礙，父母亦年老病衰，醫療費用支出龐大，經濟壓
    力沈重，竟萌意圖為自己不法所有之念，基於侵占業務上所
    持有支票及意圖供行使之用而變造有價證券之犯罪決意，於
    取得上開支票後，分別於96年4月18日或19日及97年4月22日
    至97年5月5日間之某日，將附表一編號（一）、（二）所示
    支票受款人欄「國立臺灣大學」劃線刪除，並乘海華基金會
    會計人員田華智不注意之際，盜用「田華智」印章（對該印
    章尚無不法所有意圖）蓋印於劃線刪除處，偽以同為發票人
    之田華智名義，將該等支票由指定付款予「國立臺灣大學」
    ，僅「國立臺灣大學」能存入銀行提示兌款或背書轉讓，變
    更為無上開限制，任何執票人皆可為付款之提兌，亦即將該
    等支票變造為無記載限定「受款人」之支票後，旋於96年4
    月26日、97年5月5日，分別將上開支票侵占入己，並持向銀
    行提示兌現票款而予以行使，所得款項悉供其父母及孩子醫
    療花費。嗣於97年底，因海華基金會財務組人員黃雙欣向甲
    ○○催討國立臺灣大學出具之領據以核銷上開款項，甲○○
    為避免犯行遭發覺，竟另萌生偽造及行使偽造私文書之犯意
    ，在臺北市某刻印攤位，委託不知情之刻印人員，代為偽刻
    「國立臺灣大學學生事務處僑生輔導組」之印章1枚後，在
    海華基金會辦公室，偽以國立臺灣大學學生事務處僑生輔導
    組名義，接續書寫內容：「於96年4月25日收到96年4月至6
    月『僑生心情故事徵文比賽』補助款3萬元」及「於97年4月
    16日收到97年4月『僑生心情故事徵文比賽』補助款6萬元」
    之收據2紙，再接續蓋用前揭偽造「國立臺灣大學學生事務
    處僑生輔導組」印章於收據上，用以接續偽造「國立臺灣大
    學學生事務處僑生輔導組」已收取前揭補助款項之收據（如
    附表二所示），再一併提出行使交予不知情之海華文教基金
    會財務組人員黃雙欣，由不知情之黃雙欣黏貼在海華文教基
    金會96年4月25日、97年4月22日之黏貼憑證用紙之單據黏貼
    欄據以核銷該2筆款項，足以生損害於國立臺灣大學及海華
    基金會。嗣因海華基金會董事會發覺帳目有異，質疑甲○○
    挪用上述補助款項，海華基金會轉請僑務委員會政風室再轉
    由法務部調查局臺北市調查處調查，乃查出上情。
二、案經海華基金會告訴暨法務部調查局臺北市調查處移請臺灣
    臺北地方法院檢察署檢察官偵查起訴。
    理  由
壹、證據能力部分：
一、按被告以外之人於審判外之陳述，雖不符合刑事訴訟法第15
    9條之1至第159條之4之規定，但經當事人於審判程序同意作
    為證據，法院審酌該言詞陳述或書面陳述作成時之情況，認
    為適當者，亦得為證據。當事人、代理人或辯護人於法院調
    查證據時，知有第159條第1項不得為證據之情形，而未於言
    詞辯論終結前聲明異議者，視為有前項之同意。刑事訴訟法
    第159條之5第1項、第2項分別定有明文。
二、本件檢察官、被告甲○○及其辯護人，對於本判決所引用被
    告以外之人於審判外之言詞及書面陳述，於本院審理時均表
    示無意見而不予爭執，迄至言詞辯論終結前亦未再聲明異議
    ，本院審酌上開證據資料製作時之情況，尚無違法不當及證
    明力明顯過低之瑕疵之情形，依刑事訴訟法第159條之5第2
    項規定，認具有證據能力。
貳、認定事實與論罪科刑及撤銷改判之理由
一、訊據被告對於前揭犯罪事實，迭於原審及本院審理時坦承不
    諱（見原審卷第105頁背面、第116頁背面；本院99年5月12
    日審判筆錄第10頁、第11頁），並有被告於96年4月及97年4
    月辦理國立臺灣大學舉辦「僑生心情故事徵文比賽」補助案
    簽稿影本（見台灣台北地方法院檢察署98年度偵字第17710
    號卷第16頁、第22頁）、附表一編號（一）、（二）所示支
    票影本及附表一編號（二）所示支票存根（見同署98年度偵
    字第17710號卷第18頁、第21頁、第45頁）、被告於96年4月
    辦理國立臺灣大學舉辦「僑生心情故事徵文比賽」補助案現
    金支出傳票（見同署98年度偵字第17710號偵查卷第19頁）
    、國立臺灣大學97年3月18日校學字第0970010083號函及其
    附件（見同署98年度偵字第17710號偵查卷第23頁至26頁）
    、海華基金會97年4月(97)海華董字第97014號函稿（見同署
    98年度偵字第17710號偵查卷第20頁）、被告所撰98年4月3
    日報告暨繳回97年4月侵占款支票影本（見同署98年度偵字
    第17710號偵查卷第51至52頁）、舉辦「僑生心情故事徵文
    比賽」補助費96年4月25日、97年4月16日領據影本（見同署
    98年度偵字第17710號偵查卷第10頁、第11頁）、海華基金
    會96年4月25日、97年4月22日黏貼憑證用紙（見同署98年度
    偵字第17710號偵查卷第10頁、第11頁）、國立臺灣大學學
    生事務處僑生及外籍生輔導組於97年3月之戳章影本（見同
    署98年度偵字第17710號偵查卷第15頁）、法人登記證書（
    見同署98他字第5049號卷第3頁）、僑務委員會98年6月25日
    僑二企字第09830210021號函（見同署98他字第4995號卷第3
    7頁、38頁）等在卷可稽，足認被告前開自白與事實相符，
    應堪採信，本件事證明確，被告犯行堪以認定，應依法論科
    。
二、按支票為要式證券，其作成必依票據法第125條第1項第1款
    至第8款所定之法定方式為之，其中第4款受款人之姓名、商
    號，依同法第2項規定，雖非絕對必要記載事項，但一經記
    載，即屬支票之法定必要記載事項，如加以塗銷或變更，即
    該當價證券之變造（最高法院89年度台上字第1070號判決參
    照）。核被告先後變造附表編號（一）、（二）所示支票而
    侵占各該支票予以提兌之行為，均係犯刑法第201條第1項之
    變造有價證券罪、同法第336條第2項之業務侵占罪，被告盜
    用「田華智」印章之行為，為變造有價證券之部分行為，其
    變造有價證券後復持以行使，行使之低度行為，均已為變造
    之高度行為所吸收，不另論罪。被告之原審辯護人為被告辯
    稱：塗去支票受款人欄「國立臺灣大學」等文字，並於其上
    盜蓋「田華智」印章之行為，應係觸犯變造私文書罪云云，
    委無可採。又被告利用不知情之刻印業者偽刻「國立臺灣大
    學學生事務處僑生輔導組」之印章，為間接正犯；被告偽造
    「國立臺灣大學學生事務處僑生輔導組」之印章後，蓋用於
    領據加以行使偽造之領據，係犯刑法第216條、第210條行使
    偽造私文書罪。被告偽造印章之行為，為偽造私文書之部分
    行為，其偽造私文書後復持以行使，偽造之低度行為為行使
    之高度行為所吸收，均不另論罪。被告於密接時地接續偽造
    附表二所示「國立臺灣大學學生事務處僑生輔導組」收據2
    張，進而行使，被害法益單一，應論以單純一罪。被告所犯
    上開變造有價證券罪及業務侵占罪間，就行為人而言，均基
    於一個意思決定為之，自社會通念觀察，其各次變造支票與
    侵占業務上所持有之支票進而提兌票款之行為，均具有緊密
    結合性，各應評價為一個犯罪行為，分屬一行為觸犯數罪名
    之想像競合犯，各應依刑法第55條規定，從較重之變造有價
    證券罪處斷。另被告所犯2個變造有價證券罪及1個行使偽造
    私文書罪，犯意各別，行為互異，應予分論併罰。查被告因
    其子有先天性心臟病及重度智能障礙，且父母年老病衰，醫
    療費用支出龐大，經濟壓力沈重，一時情急致有本件犯行，
    被告事後坦承犯行，關於本件犯罪所得亦全數返還告訴人，
    有戶籍謄本、身心障礙手冊、精神部臨床心理報告、住院費
    用證明單、急診病歷資料、急診護理評估表、診斷證明書、
    海華基金會98年8月27日(98)海華董字第98112號函等在卷可
    稽（見原審卷第34頁至第99頁），以被告本件犯罪情節而言
    ，科以變造有價證券罪之最低度刑3年有期徒刑，仍嫌過重
    ，而有情輕法重足堪憫恕之情形，故就被告所犯變造有價證
    券2次部分，均依刑法第59條規定，酌減其刑。
三、原審以被告犯罪事證明確，據以對被告論罪科刑，固非無見
    。惟被告另涉嫌自93年12月24日起至97年12月31日止，利用
    職務之機會，盜取告訴人海華文教基金會財務人員掌管之印
    鑑，以塗銷支票抬頭或畫線變造有價證券之不法方式，將告
    訴人之款項存入被告自己之帳戶以及其親友多人之帳戶，以
    此方式侵吞告訴人之公款，先後達16件，侵占款項共計高達
    752萬元，此部分與本件被告所犯各罪，雖無裁判上一罪關
    係，但告訴人業於98年8月31日檢附具體事證訴請臺灣臺北
    地方法院檢察署偵辦在案（見臺灣臺北地方法院檢察署98年
    度他字第4995號偵查卷第50頁至第299頁），檢察官並引為
    本件指摘原審量刑及緩刑宣告失當之具體上訴理由，此見檢
    察官99年1月15日上訴書自明，被告之選任辯護人有為被告
    利益辯護之義務，又有閱卷權，並於99年4月29日閱卷，當
    不得對此諉為不知。而被告亦於99年2月10日具狀答辯，99
    年23月中下旬收受本院開庭通知，本院審判庭訊問被告相關
    案情，被告先保持緘默，詎後坦承係將有關支票受款人記載
    以劃線方式刪除，其中發給學生獎學金部分，若屬不合格者
    ，其當作合格申報請領，而後將票款匯入個人帳戶等語（見
    本院99年5月12日審判筆錄第6頁），被告此舉已涉及多起變
    造有價證券及詐欺取財等財產犯罪，其於本個案之犯罪情節
    ，雖值憫恕，但顯有施以刑罰制裁以策改過並維法秩序之必
    要。至於宣告緩刑與否，本屬實體法賦予法院之自由裁量權
    限，有最高法院75年度臺上字第7033號判例意旨可考。被告
    之選任辯護人無視檢察官提起上訴之理由，為被告辯稱上述
    犯罪未經法院審判證明有罪確定，且被告對於量刑及緩刑宣
    告，未能有所準備答辯，法院不能引為緩刑宣告與否之裁量
    ，洵屬無據。原審未查上情，誤對被告為緩刑之宣告，核其
    裁量顯有失當，參諸最高法院29年上字第26號判例意旨，犯
    罪情節是否可憫恕，與是否為緩刑宣告，分屬二事，檢察官
    提起上訴，指稱本案不應就被告犯變造有價證券罪部分，依
    刑法第59條規定予以減刑，雖無可採，但檢察官指摘原審為
    緩刑宣告有所未當部分，為有理由，因原審對於被告為緩刑
    宣告與本案罪刑諭知有不可分之關係，且涉及主文之變動，
    原審判決自屬全部無可維持，爰由本院撤銷改判。
四、爰審酌被告素行、變造有價證券並持以行使之犯罪動機、目
    的、手法，復為掩飾犯行，偽造領據之私文書後而行使，兼
    衡犯罪後坦承犯行，返還本件犯罪所得，尚知悔悟等一切情
    狀，就變造有價證券罪部分，均量處期徒刑1年7月，就行使
    偽造私文書罪部分，量處有期徒刑5月，並定其應執行有期
    徒刑2年。至於被告將附表一編號（一）所示支票之受款人
    「國立臺灣大學」劃線刪除及盜用「田華智」印章而加以變
    造之時間係於96年4月18日或19日，在中華民國九十六年罪
    犯減刑條例第2條規定適用該減刑條例之犯罪時間基準日96
    年4月24日之前，惟被告行使附表一編號（一）所示變造支
    票時間係96年4月26日，因行使變造支票為變造支票之低度
    行為，是以屬於裁判上一罪之犯罪時間已在96年4月24日之
    後，揆諸最高法院81年度臺上字第1147號判決要旨、司法院
    解字第3454號及第3661號解釋，就所犯之變造有價證券罪，
    自無適用中華民國九十六年罪犯減刑用條例減刑規定予以減
    刑之餘地，併此敘明。
五、按「票據經變造時，簽名在變造前者，依原有文義負責。簽
    名在變造後者，依變造文義負責。不能辨別前後時，推定簽
    名在變造前。」、「前項票據變造，其參與或同意變造者，
    不論簽名在變造前後，均依變造文義負責。」票據法第16條
    第1項、第2項定有明文。故被告將本件支票之受款人欄「國
    立臺灣大學」劃線刪除，變造為未指定受款人之支票，並不
    影響依其他真正文義所得主張之票據權利，自僅將變造部分
    宣告沒收為已足，毋庸逕將整張支票予以沒收（參照最高法
    院95年度臺上字第2781號判決）。故本件附表一編號（一）
    、（二）所示支票受款人欄變造部分，應依刑法第205條規
    定宣告沒收；另附表二編號（一）、（二）所示「國立臺灣
    大學學生事務處僑生輔導組」印文2枚，為偽造之印文，不
    問屬於被告與否，應依刑法第219條宣告沒收。至被告偽造
    之「國立臺灣大學學生事務處僑生輔導組」印章1枚，已遭
    被告銷毀丟棄等情，業據被告供承在卷（見原審卷第116頁
    ），上開印章既已滅失，爰不併予宣告沒收。至於被告另涉
    嫌侵占面額共752萬元支票並予以變造部分，本於刑法一罪
    一罰法則，本院礙難併予審判，應由檢方續行偵辦，併予敘
    明。
據上論斷，應依刑事訴訟法第369條、第364條、第299條第1項前
段，刑法第201條第1項、第336條第2項、第55條、第59條、第20
5條、第216條、第210條、第219條、第51條第5款、第9款、刑法
施行法第1條之1第1項、第2項前段，判決如主文。
本案經檢察官繆卓然到庭執行職務。
中    華    民    國    99    年    5     月    31    日
                 刑事第十三庭  審判長法  官  曾德水
                                     法  官  遲中慧
                                     法  官  陳恆寬
以上正本證明與原本無異。
如不服本判決，應於收受送達後10日內向本院提出上訴書狀，其
未敘述上訴之理由者並得於提起上訴後10日內向本院補提理由書
（均須按他造當事人之人數附繕本）「切勿逕送上級法院」。
                                     書記官  黃家麟
中    華    民    國    99    年    6     月    4     日
附錄本案論罪科刑法條全文
刑法第201條
意圖供行使之用，而偽造、變造公債票、公司股票或其他有價證
券者，處3年以上10年以下有期徒刑，得併科3千元以下罰金。
行使偽造、變造之公債票、公司股票或其他有價證券，或意圖供
行使之用，而收集或交付於人者，處1年以上7年以下有期徒刑，
得併科3千元以下罰金。
刑法第336條
對於公務上或因公益所持有之物，犯前條第1項之罪者，處1年以
上7年以下有期徒刑，得併科5千元以下罰金。
對於業務上所持有之物，犯前條第1項之罪者，處6月以上5年以
下有期徒刑，得併科3千元以下罰金。
前2項之未遂犯罰之。
刑法第210條
偽造、變造私文書，足以生損害於公眾或他人者，處5年以下有
期徒刑。
刑法第216條
行使第210條至第215條之文書者，依偽造、變造文書或登載不實
事項或使登載不實事項之規定處斷。
附表一：
┌──┬─────┬──────┬──────┬──────┬───────┐
│    │          │            │            │            │  受款人      │
│編號│支票號碼  │發票日期    │付款銀行    │ 票載金額   ├───────┤
│    │          │            │            │（新臺幣元）│  變造部分    │
├──┼─────┼──────┼──────┼──────┼───────┤
│(一)  │CH0000000 │96.4.17       臺北銀行城中│  3萬元     │國立臺灣大學  │
│    │          │            │分行        │            ├───────┤
│    │          │            │            │            │將受款人「國立│
│    │          │            │            │            │臺灣大學」劃線│
│    │          │            │            │            │刪除，並盜蓋「│
│    │          │            │            │            │田華智」印章  │
├──┼─────┼──────┼──────┼──────┼───────┤
│(二)  │CH0000000 │97.4.22     │臺北富邦銀行│  6萬元     │國立臺灣大學  │
│    │          │            │城中分行    │            ├───────┤
│    │          │            │            │            │將受款人「國立│
│    │          │            │            │            │臺灣大學」劃線│
│    │          │            │            │            │刪除，並盜蓋「│
│    │          │            │            │            │田華智」印章  │
└──┴─────┴──────┴──────┴──────┴───────┘
 附表二：
┌──┬────────────────────┬─────────────┐
│編號│ 文書名稱                               │ 偽造之印文及數量         │
├──┼────────────────────┼─────────────┤
   (一) │財團法人海華文教基金會96年4月25日黏貼憑 │「國立臺灣大學學生事務處僑│
│    │證用紙單據黏貼欄黏貼之收據（內容：收到96│生輔導組」1枚             │
│    │年4月至6月「僑生心情故事徵文比賽」補助款│                          │
│    │3萬元，日期：96年4月25日）              │                          │
├──┼────────────────────┼─────────────┤
   (二)   財團法人海華文教基金會97年4月22日黏貼憑 │「國立臺灣大學學生事務處僑│
│    │證用紙單據黏貼欄黏貼之收據（內容：收到97│生輔導組」1枚             │
│    │年4月「僑生心情故事徵文比賽」補助款6萬元│                          │
│    │，日期：97年4月16日）                   │                          │
└──┴────────────────────┴─────────────┘

司法院資訊處製作；財團法人民間司法改革基金會備份。
